【裁判字號】    99,訴,1569
【裁判日期】    990903
【裁判案由】    侵權行為損害賠償
【裁判全文】
臺灣板橋地方法院民事裁定              99年度訴字第1569號
原      告  乙○○
被      告  甲○○
上列當事人間請求侵權行為損害賠償事件，原告提起附帶民事訴
訟（99年度附民字第154號），經本院刑事庭移送前來，本院裁
定如下：
    主  文
原告之訴及假執行之聲請均駁回。
訴訟費用由原告負擔。
    事實及理由
一、按因犯罪而受損害之人，於刑事訴訟程序得附帶提起民事訴
    訟，對於被告及依民法負賠償責任之人，請求回復其損害，
    刑事訴訟法第487 條第1 項定有明文。是附帶民事訴訟，係
    因犯罪而受損害之人，為請求回復其損害，於刑事訴訟程序
    附帶提起之民事訴訟，提起是項訴訟，自須限於被訴之犯罪
    事實侵害其私權，致生損害者，始得為之。換言之，附帶民
    事訴訟之提起，必以刑事訴訟程序之存在為前提，若刑事訴
    訟未經提起公訴或自訴，或非刑事訴訟程序認定之犯罪事實
    侵害其私權，縱因同一事故而受有損害，亦不得對於應負賠
    償責任之人，提起附帶民事訴訟；又附帶民事訴訟之提起，
    必以刑事訴訟程序之存在為前提，若刑事訴訟未經提起公訴
    或自訴，而對於應負賠償責任之人提起附帶民事訴訟，刑事
    法院即應以其訴為不合法，依同法第502條第1項規定，以判
    決駁回之。倘刑事法院不為駁回，而誤以裁定移送民事法院
    ，民事法院仍應以原告之訴為不合法，適用民事訴訟法第24
    9條第1項第6款規定駁回之，最高法院著有91年度台抗字第3
    06號、84年度台抗字第439號裁判意旨可資參照。
二、原告主張：
（一）被告於民國98年9月18日受訴外人昱鈺科技有限公司（下
      稱昱鈺公司）負責人即原告委託代為辦理銀行貸款新臺幣
      （下同）3,000,000元事宜，而收受原告開立面額為600,0
      00元之現金票乙紙，票號：CHA0000000、發票日：98年9
      月18日、發票人：昱鈺科技有限公司上海商業儲蓄銀行中
      和分行（下稱系爭支票）。惟被告竟因需款孔急，意圖為
      自己不法之所有，將系爭支票向銀行提示兌現600,000元
      後，易持有為所有意思而將600,000元侵吞入己，作為清
      償個人債務之用，嗣原告當日遲未收到被告所代為辦理之
      貸款3,000,000元，始知受騙，而該600,000元已遭被告所
      侵占，業經鈞院以99年度易字第524號審理在案。
（二）按「無法律上之原因而受利益，致他人受損害者，應返還
      其利益。雖有法律上之原因，而其後已不存在者，亦同。
      」、「不當得利之受領人，除返還其所受之利益外，如本
      於該利益更有所取得者，並應返還。但依其利益之性質或
      其他情形不能返還者，應償還其價額。」、「受領人於受
      領時，知無法律上之原因或其後知之者，應將受領時所得
      之利益，或知無法律上之原因時所現存之利益，附加利息
      ，一併償還；如有損害，並應賠償。」、「因故意或過失
      ，不法侵害他人之權利者，負損害賠償責任。故意以背於
      善良風俗之方法，加損害於他人者亦同。違反保護他人之
      法律，致生損害於他人者，負損害賠償責任。」民法第17
      9條、第181條、第182條第2項、第184條分別定有明文。
（三）次按「因犯罪而受有損害之人，於刑事訴訟程序得附帶提
      起民事訴訟，對於被告及依民法負賠償責任之人，請求回
      復其損害。前項請求之範圍，依民法之規定。」、「負損
      害賠償責任者，除法律另有規定或契約另有訂定外，應回
      復他方損害發生前之原狀。因回復原狀而應給付金錢者，
      自損害發生時起，加給利息。第一項情形，債權人得請求
      支付回復原狀所必要之費用，以代回復原狀。」、「損害
      賠償，除法律另有規定或契約另有訂定外，應以填補債權
      人所受損害及所失利益為限。」刑事訴訟法第487 條、民
      法第213 條、第216 條第1 項亦定有明文。
（四）查本件被告為他人處理事務，意圖為自己不法之所有，而
      為違背任務之行為，侵吞原告600,000 元，被告於民事上
      顯屬侵權行為，侵害原告財產權，爰依前揭條文之規定，
      如訴之聲明第一項請求。
（五）按被告收受原告開立之系爭支票，並於當日向銀行提示兌
      現後，即易持有為所有意思而將600, 000元侵吞入己，作
      為清償個人債務之用，而原告自始未收到被告所代為辦理
      之貸款3,000,000 元，為此，原告受有600,000 元之財產
      上損害，依上揭規定，被告自應負損害賠償之責，又按損
      害賠償之方法，以回復原狀為原則，金錢賠償為例外，此
      觀民法第213 條規定自明，查本件原告受有600,000 元之
      損害，自得請求被告賠償。
（六）聲明：
   1、被告應給付原告600,000元，及自起訴狀繕本送達被告翌
      日起至清償日止按年息5％計算之利息。
   2、願供擔保請准宣告假執行。
三、經查，本件被告被訴侵占案件，經本院刑事庭審結認：被告
    受訴外人昱鈺公司負責人乙○○即原告委託，代訴外人昱鈺
    公司向民間某白姓金主借款3,000,000 元，而收受發票人為
    昱鈺公司之系爭支票乙紙，嗣被告收受上開支票後，萌生為
    自己不法所有之意圖，易持有為所有而將該現金600,000 元
    侵占入己。被告因己需款恐急竟侵占訴外人昱鈺公司高達60
    0,000 元之款項，造成訴外人昱鈺公司極大損失，有本院刑
    事庭99年度易字第524號刑事判決附卷可稽。故因本件被告
    侵占行為而受有損害者，應係訴外人昱鈺公司，原告乙○○
    僅為訴外人昱鈺公司之負責人，其私權並未因被告所涉之侵
    占罪行而致生損害，則依首開說明，原告即非因被告被訴之
    犯罪而受有損害之人至明，渠等於刑事訴訟程序中，提起本
    件附帶民事訴訟，顯難認為合法，其假執行之聲請亦缺乏宣
    告之依據，均應予駁回。
四、依民事訴訟法第249條第1項第6款、第95條、第78條，裁定
    如主文。
中    華    民    國    99    年    9     月    3     日
                  民事第二庭    法  官  張谷輔
以上正本係照原本作成
如對本裁定抗告須於裁定送達後10日內向本院提出抗告狀，並應
繳納抗告費新台幣1,000元整。
中    華    民    國    99    年    9     月    3     日
                                書記官  郭群裕

司法院資訊處製作；財團法人民間司法改革基金會備份。
